【裁判字號】    97,上訴,1383
【裁判日期】    970514
【裁判案由】    偽造文書等
【裁判全文】
臺灣高等法院刑事判決                97年度上訴字第1383號
上  訴  人  臺灣新竹地方法院檢察署檢察官
上  訴  人
即  被  告  己○○
                    （另案在臺灣臺北監獄執行中）
被      告  甲○○
選任辯護人  王志陽律師
上列上訴人因被告等偽造文書案件，不服臺灣新竹地方法院96
年度訴字第531號，中華民國97年2月5日第一審判決（起訴案號
：臺灣新竹地方法院檢察署96年度偵字第4149號），提起上訴，
本院判決如下：
    主  文
原判決關於己○○部分撤銷。
己○○連續行使偽造私文書，足以生損害於他人，處有期徒刑壹
年貳月；減為有期徒刑柒月。偽造「戊○○」、「丁○○○」之
印章各壹枚及如附表一所示支票背面上偽造「戊○○」、「丁○○○」之印文各拾陸枚，均沒收之。
其餘上訴駁回。
    事  實
一、緣己○○於民國（下同）91年7、8月間，即參與乙○○所經
    營之互助會（實為地下金融業務），其往來方式係每會24期
    ，每期由會員繳交新臺幣（下同）2萬元，期滿後，由乙○○連同本金及6.25%之年息返還予會員，己○○、甲○○曾
    為夫妻關係，甲○○因己○○參與乙○○之前開互助會而相
    互結識。嗣己○○於91年7、8月間陸續向乙○○借款，甲○○因協助己○○向乙○○借款而提供票據並擔任發票人，乙○○為使借款債權能獲得擔保，乃要求己○○須提供經由他
    人背書擔保之還款支票、不動產權狀證明等，始同意借款，
    乃己○○竟未先告知其父戊○○及其母丁○○○，且明知戊○○及丁○○○並未同意為其所簽發之支票背書擔保，惟為
    獲得借款並取信於乙○○，竟基於行使偽造私文書及詐欺取
    財之概括犯意，於附表一編號1至16所示之時間各均往前回
    溯2個月之某不詳時間，分別在乙○○位於新竹縣竹東鎮○○街439巷11弄6號之居所，由不知情之甲○○簽發帳號0000
    00000、000000000號，付款人為臺灣土地銀行古亭分行、華
    南商業銀行敦化分行如附表一所示之支票16紙，並由己○○
    在不詳時地利用不知情之刻印人員偽刻不知情之「戊○○」
    、「丁○○○」印章各1枚（未扣案），且連續在附表一所
    示之支票背面偽蓋「戊○○」、「丁○○○」於上開支票背
    面背書而偽造私文書，以表示戊○○、丁○○○同意負背書
    人責任之意，以此方式施用詐術取信於乙○○，並足以生損
    害於戊○○、丁○○○，及致乙○○誤以為戊○○、丁○○○確有同意擔保甲○○所簽發如附表一所示之支票債務，其
    債權已獲得相當擔保而陷於錯誤，分別出借予己○○如附表
    所示票面同額之金額，總計新臺幣（下同）262萬6,720元，
    嗣因如附表一所示之支票經提示遭到退票，詢之戊○○及丁○○○均否認背書，且己○○逃匿無蹤，甲○○亦遍尋不尋
    ，始知上情。
二、案經告訴人乙○○訴請臺灣新竹地方法院檢察署檢察官提起
    公訴。
    理    由
壹、程序部分：
    按被告以外之人於審判外之陳述，雖不符刑事訴訟法第159
    條之1至159條之4之規定，而經當事人於審判程序同意作為
    證據，法院審酌該言詞陳述或書面陳述作成時之情況，認為
    適當者，亦得為證據，刑事訴訟法第159條之5第1項定有明
    文，查本案被告己○○、甲○○及被告甲○○之選任辯護人
    於原審及本院審理中已表示對所提示調查之卷內人證物證之
    證據能力沒有意見，迄於原審及本院辯論終結前，被告己○○、甲○○及同案被告甲○○之選任辯護人亦未爭執本案證
    據之證據能力（見原審卷(二)第100至101、108至113頁、本院
    卷第124至128頁），本院審酌上開證據資料製作時之情況，
    尚無違法不當及證明力明顯過低之瑕疵，亦認為以之作為證
    據應屬適當，爰逕依刑事訴訟法第159條之5規定，認前揭證
    據資料均有證據能力，合先敘明。
貳、實體部分：
甲、原判決撤銷部分（即被告己○○有罪部分）：
一、本件上訴人即被告己○○所為並非為前案本院96年度上訴字
    第2404號確定判決效力所及：
  (一)按依修正前刑法第56條：「連續數行為而犯同一之罪名者，
    以一罪論。但得加重其刑至二分之一。」此乃連續犯之規定
    。刑法第56條所謂「同一之罪名」，係指基於概括之犯意，
    連續數行為，觸犯構成犯罪要件相同之罪名者而言，申言之
    ，連續犯之成立，除主觀上須基於一個概括之犯意外，客觀
    上須先後數個行為，逐次實施而具連續性，侵害數個同性質
    之法益，其每一前行為與次行為，依一般社會健全觀念，在
    時間差距上，可以分開，在刑法評價上，各具獨立性，每次
    行為皆可獨立成罪，構成同一之罪名，始足當之，大法官會
    議釋字第152號解釋、最高法院86年度臺上字第3295號判例
    意旨足資參照。又修正施行前刑法第55條牽連犯之規定，係
    指行為人以犯一罪之行為，因其為達成該罪之實現，而衍生
    出觸犯他罪名之情形，此即原刑法第55條後段所規定「犯一
    罪而其方法或結果之行為犯他罪名者」之謂。通說均認為牽
    連關係的形成，必須有方法行為（或手段行為）與結果行為
    （或目的行為），且個別行為（獨立的數行為）在刑法的評
    價上，均得獨立成罪，因其間互間具有牽連關係存在，故並
    不以一般實質競合方式視之，而另設牽連關係之規定處斷。
  (二)本件被告己○○於91年間，在擔任幸福人壽保險股份有限公
    司（下稱幸福人壽公司）之業務員，因幸福人壽公司與中華
    民國退伍軍人協會（下稱退伍軍人協會）先後於91年3月7日
    及6月6日簽訂備忘錄及協議書，雙方約定由幸福人壽公司提
    供優惠儲蓄保險商品供退伍軍人協會之會員及眷屬投保，該
    公司並指派該案共犯張新弼為服務與聯繫窗口，詎被告己○○與張新弼見有機可乘，竟由被告己○○先於91年7月間委
    由不知情之廣告設計業者涂庭禎自行印製幸福人壽公司保險
    契約之封面與封套，由被告己○○等人於91年8月12日至93
    年2月4日，分別前往要保人張甘美等人處所，假藉幸福人壽
    公司名義，推銷系爭保險契約，佯稱可購買系爭保險商品獲
    取保險利益，致該等客戶均陷於錯誤而填具要保書，表示欲
    購買系爭保險契約之意，並將總金額達49,248,806元之保險
    費交予張新弼、及被告己○○或不知情之王志中收受，被告
    己○○與張新弼再出具偽造之送金單或繳費收據，表示幸福
    人壽公司已收受保險費並核准客戶申請之保險契約，復以其
    名義，或冒用「李麗雪」之名義，偽造保險契約內頁，連同
    上開偽造之保險契約封套與封面，交予要保人，惟實際上卻
    未向幸福人壽公司投保，反將其等所收受之上開保險費，存
    入不知情之被告己○○妻子甲○○（另經檢察官為不起訴處
    分確定）、張新弼所設立、嗣由被告己○○擔任負責人之滬
    康奈米生化科技股份有限公司之帳戶，再轉存入被告己○○
    設於日盛國際商業銀行股份有限公司樹林分行之支票帳戶，
    供渠等花用，致生損害於幸福人壽公司之利益及管理保險契
    約之正確性，以及要保人與被保險人所應得之保險利益等情
    ，業據本院於96年8月31日以96年度上訴字第2404號判決認
    被告己○○因共同行使偽造私文書，判處有期徒刑4年，減
    為有期徒刑2年確定，有本院96年度上訴字第2404號判決在
    卷可稽（見原審卷(一)第169至179頁）。
  (三)被告己○○於上開案件犯罪之時間，係於91年8月12日起至
    93年2月4日，與本案犯罪時間95年1月20日至同年3月29日止
    間，相距近2年，被告己○○顯非上開案件犯罪之初即預定
    為併行本案犯行，二者自非基於同一概括犯意；且二案犯罪
    手法不同，亦無刑法評價上之牽連關係，本院審酌被告己○○上開案件核與本案起訴部分無連續犯或牽連犯裁判上一罪
    關係可言。被告己○○辯稱因上開案件之和解，為給付被害
    人之和解賠償金而觸犯本案，故前後具有方法、目的之牽連
    關係云云，無異圖謀以一旦身陷法網，其後為履行賠償義務
    ，即便以觸法之方式為之，亦可為前案判決既判力效力所及
    ，而免受刑事追訴處罰，若此，則無異開啟狡詐者犯罪之天
    堂，被告己○○就此為辯，自屬卸責辯詞，委無可採。
二、認定犯罪事實所憑之證據及認定之理由：
  (一)訊據被告己○○固坦承未先告知其父戊○○及其母丁○○○
    ，且明知戊○○及丁○○○並未同意為其所簽發之支票背書
    擔保，而偽刻其2人印章，在附表一編號1至16所示之支票背
    面偽蓋「戊○○」及「丁○○○」之印文各16枚，以此方式
    向告訴人乙○○借款，並陸續借得款項之事實，惟矢口否認
    有詐欺取財之犯行，辯稱：伊自91年6月起向告訴人乙○○
    借款，且同時向告訴人乙○○標每1個月為1期，每期2萬元
    、為期24期的會，共計有6個會，因告訴人乙○○告訴他們
    要先扣掉月息，且因伊的支票不夠用，所以經由告訴人乙○○告知相關金額後，當時就借用其配偶即被告甲○○所有之
    支票，並當場以開立支票之方式借錢或支付會錢，又因告訴
    人乙○○要求伊要提供不動產之權狀及父母的背書做為擔保
    ，伊便影印其所有之苗栗縣西湖鄉的土地權狀給告訴人乙○○，讓告訴人乙○○自己去調謄本，至於支票上背面之「戊○○」及「丁○○○」印文，則係因伊父母已經70多歲了可
    能聽不懂意思，且伊急著要借款，所以伊並沒有事先告訴他
    們，就先找刻印店刻「戊○○」及「丁○○○」之印章後，
    然後在本件支票背面上蓋用「戊○○」及「丁○○○」之印
    文，而伊向告訴人乙○○借款期間，其清償狀況非常正常，
    直到95年1月19日伊被羈押後，才沒有辦法兌現那些支票，
    故伊並沒有要詐騙告訴人乙○○，且伊之所以偽刻父母親的
    印章，是應告訴人乙○○之要求，告訴人乙○○亦知伊未得
    父母之同意等語。惟查：
  1.被告己○○與告訴人乙○○結識及彼此間金錢之往來梗概，
    業據告訴人乙○○於檢察事務官詢問及原審法院審理時證稱
    ：他與被告己○○、甲○○有借款、跟會之金錢上往來已有
    3、4年了，關於跟會的部分，被告己○○、甲○○亦有參加
    他所主持之互助會，最多的時候可能會有3個會，會期則係
    以1個月為1期，每1期2萬元，共24期，利息為6.25％，繳交
    會款並不需要開支票，會款如果24期滿期後就會以零存整付
    方式把本金及利息共計51萬7千多元一併還給被告己○○，
    並且結束這個會，但借款部分與跟會部分是兩碼事，關於借
    款的部分，他對於被告己○○、甲○○借款之數目並不太記
    得，但他印象中被告己○○有跟他說借錢之用途是要蓋酒廠
    ，且被告己○○借錢時被告甲○○都有一起來，被告己○○
    並以開立被告甲○○之支票方式借款，開2個月的票，關於
    借款利息之算法係以1個月為30天計算，如借10萬元則利息
    為3千元；但如果有支票到期而被告己○○沒有錢付的話，
    被告己○○會跟他說明，然後就會再開被告甲○○之支票來
    軋，他便拿現金或以匯款至被告甲○○戶頭之方式讓被告己○○去兌現到期之支票，每張支票都這樣，而他在收被告己○○所開被告甲○○之支票後有去照會過，並沒有退票紀錄
    ，但為了加強安全，便要求一定要有人背書，所以被告己○○就跟他說其父母要背書，而他並不認識被告己○○之父母
    即證人戊○○、丁○○○，本件所偽造之支票即是由被告己○○拿證人戊○○、丁○○○之印章在被告甲○○之支票背
    面蓋章背書，且跟他說其父母戊○○、丁○○○知道要背書
    這件事情，至於被告甲○○於被告己○○借款當時亦在場，
    但伊並沒有說話。另外關於跟會的部分，被告己○○、甲○○亦有參加他所主持之互助會，最多的時候可能會有3個會
    ，會期則係以1個月為1期，每1期2萬元，共24期，利息為6.
    25％，繳交會款並不需要開支票，會款如果24期滿期後就會
    以零存整付方式把本金及利息共計51萬7千多元一併還給被
    告己○○，並且結束這個會，但借款部分與跟會部分是兩碼
    事等語綦詳（見第95年度他字第2053號偵查卷第49頁，原審
    卷(二)第6至25、102至107頁）。
  2.另據告訴代理人丙○○於檢察事務官詢問時亦指訴稱：被告
    己○○約於94年12月間，在新竹縣竹東鎮○○街439巷11弄6
    號，陸陸續續以每10萬元之1個月利息為3千元之計息方式，
    向告訴人乙○○借款5、6次，每次借錢都是被告己○○、甲○○等人一起來，因為被告己○○借了那麼多錢，他們便要
    求被告己○○須背書保證才可能借款，且要求一定要背書人
    同意，因為一般父母為子女作擔保是很正常的情形，所以剛
    開始他們並不知道被告己○○所行使之支票有偽造背書之情
    形，是因為後來出了問題之後在民事庭支付命令程序中，經
    證人戊○○、丁○○○等人提出異議，始知悉被告己○○所
    行使之支票有偽造背書之情事，至於被告己○○跟會與本件
    借款並不相關，是兩件事情，被告己○○現在跟了3、4會，
    還是活會等語（見第95年度他字第2053號偵查卷第39、40、
    78、79、96至98頁）。
  3.證人即被害人戊○○、丁○○○等人亦於偵查中結證稱：他
    們都不認識告訴人乙○○，也不知道被告己○○、甲○○有
    向告訴人乙○○借錢，至於本件支票上之背書經比對後並不
    是他們負責的等語（見96年度偵字第279號偵查卷第26頁）
    。此外，復有本件遭偽造背書之臺灣土地銀行古亭分行、合
    作金庫竹東支庫等支票16張暨退票理由單、合作金庫銀行匯
    款回條聯(二)9張等影本資料（見95年度他字第2053號偵查卷
    第4至13、15至20、80至82頁）、華僑銀行新竹分行被告甲○○甲存支票於92年1月1日起至94年12月31日之往來明細表
    1份（見原審卷(一)第88至90頁）、中華商業銀行新竹分行被
    告己○○、甲○○於92年1月1日起至94年12月31日之甲存支
    票存款往來明細表各1份（見原審卷(一)第94至105、106至117
    頁）、日盛國際商業銀行被告己○○於92年1月1日起至94年
    12月31日之甲存支票存款往來明細表1份（見原審卷(一)第121
    至137頁）、華南商業銀行被告己○○、甲○○於92年1月1
    日起至94年12月31日之甲存支票存款往來明細表各1份（見
    原審卷(一)第140至143、144至146頁）、臺灣苗栗地方法院民
    事執行處95年8月28日苗院燉95執民字第7900號函（見96年
    度偵字第279號偵查卷第16、17頁）、苗栗縣苗栗地政事務
    所97年1月2日苗地一字第0960011237號函覆資料（見原審卷
    (二)第68頁）、告訴人乙○○庭呈之被告己○○、甲○○等人
    互助會及苗栗縣銅鑼地政事務所西湖鄉○○○段土地登記第
    一類謄本等相關影本資料（見原審卷(二)第145至155頁）在卷
    可按。
  (二)被告己○○固以本件告訴人乙○○對於伊未得父母同意，擅
    自偽刻印章，並偽造「戊○○」、「丁○○○」之背書人印
    文等情全然知情，且係主導、指使伊如此作為之人等語為辯
    ，惟以：告訴人乙○○係借款予被告己○○之債權人，衡情
    ，債權人為求其債權獲得確保，莫不希冀債務人之償債能力
    提高、債務之擔保得以周全，倘若債務人用以供債務擔保之
    票據背面背書，係未得背書名義人之同意，則為無效背書，
    債權人持之以對背書人行使票據權利，該背書名義人自可以
    否認背書簽名之真正以免除其責，本案以告訴人乙○○經營
    互助會，且頻繁地接觸、使用票據，對於此情，必定瞭然於
    心，告訴人乙○○為求借予被告己○○之債權得受清償並獲
    實質擔保，對於告訴人乙○○而言，偽刻背書人印章及偽造
    背書人印文之行為，應徒具形式而無實質意思，應無可能在
    明知將來難以對背書人行使追索權之情形下，指示被告己○○如此作為於前，又在明知背書人名義人戊○○、丁○○○
    本人實際未同意擔任背書人之前提下，復持如附表一編號1
    至16所示之票據，再向戊○○、丁○○○行使票據權利於後
    。再者，本案被告己○○迭於偵查、原審法院準備及審理期
    日時陳稱：本案偽刻背書人印章及偽造背書人印文之行為，
    均由其1人所為，與另一被告即發票人甲○○全然無涉等語
    ，則若本案係由告訴人乙○○主導、指使，被告己○○對此
    僅具形式意思之行止，理應無須對於發票人甲○○有所隱瞞
    ，被告己○○既自稱伊有刻意隱瞞此情，復反覆直指告訴人
    乙○○知悉此情，顯然悖於實情，自相矛盾，無可採信。
  (三)本案被告己○○偽刻不知情之戊○○及丁○○○印章各1枚
    （未扣案），且連續在附表所示之支票背面偽蓋「戊○○」
    、「丁○○○」於上開支票背面背書後，持交予告訴人乙○○，而行使偽造私文書，其目的在表示被害人戊○○、丁○○○同意負背書人責任之意，以此詐術用以取信於告訴人乙○○，致告訴人乙○○誤以為被害人戊○○、丁○○○確有
    同意擔保同案被告甲○○所簽發如附表所示之支票債務，且
    其債權已獲得相當擔保，而借款予被告己○○，被告己○○
    此舉已該當於刑法詐欺取財罪中之施行詐術之本旨，被告己○○固以伊係因案受法院羈押，而致金額高達262萬6,720元
    ，如附表一之票據16張無法承兌，致遭跳票等語置辯，並無
    礙於伊犯詐欺罪之認定。
  (四)綜上，本案被告己○○自辯各節，均不可採信，所犯行使偽
    造私文書及詐欺取財之犯行，事證已臻明確，應依法予以論
    科。
三、查被告行為後，刑法業於94年2月2日修正公布，95年7月1日
    起施行。按行為後法律有變更者，適用行為時之法律，但行
    為後之法律有利於行為人者，適用最有利於行為人之法律，
    修正後刑法第2條第1項定有明文。此條規定係規範行為後法
    律變更所生新舊法比較適用之準據法，本身尚無新舊法比較
    之問題，於新法施行後，應一律適用新法第2條第1項之規定
    ，為「從舊從輕」之比較，先予敘明，再按本次法律變更，
    比較時應就罪刑有關之共犯、未遂犯、想像競合犯、牽連犯
    、連續犯、結合犯，以及累犯加重、自首減輕暨其他法定加
    減原因（如身分加減）與加減例等一切情形，綜其全部罪刑
    之結果而為比較（最高法院95年5月23日95年度第8次刑事庭
    會議決議參照）。茲就本件新舊法比較結果敘述如下：
  (一)刑法第339條第1項法定刑中「1000元以下罰金」，依修正後
    刑法施行法第1條之1：「中華民國94年1月7日刑法修正施行
    後，刑法分則編所定罰金之貨幣單位為新臺幣。94年1月7日
    刑法修正時，刑法分則編未修正之條文定有罰金者，自94年
    1月7日刑法修正施行後，就其所定數額提高為30倍。但72年
    6月26日至94年1月7日新增或修正之條文，就其所定數額提
    高為3倍」，及修正後刑法第33條第5款將罰金刑定為「新臺
    幣1千元以上，以百元計算之」等規定，則刑法修正後，刑
    法第277條第1項所規定之罰金刑最高為新臺幣3千元，最低
    為新臺幣1千元，惟依被告行為時之刑罰法律，即罰金罰鍰
    提高標準條例第5條第1項：「第1條所定得提高倍數之規定
    ，於本條例修正後制定之法律，不適用之」，及修正前刑法
    第33條第5款規定之罰金最低額1元計算，前開犯罪之罰金刑
    最高為銀元1千元，最低為銀元1元，換算為新臺幣後，最高
    額雖與新法之新臺幣金額相同，惟最低額僅新臺幣3元。比
    較修正前、後之刑罰法律，自以行為時即修正前之法律較有
    利於被告。
  (二)刑法第56條連續犯之規定，業於94年2月2日修正公布刪除，
    並於95年7月1日施行，則被告己○○之犯行，因行為後新法
    業已刪除連續犯之規定，此刪除雖非犯罪構成要件之變更，
    但顯已影響行為人刑罰之法律效果，自屬法律有變更，經比
    較修正前後規定之結果，應認以修正前之法律較有利於被告
    ，依修正後刑法第2條第1項之規定，自應適用較有利於行為
    人之法律即修正前之刑法第56條規定論以連續犯（最高法院
    95 年第8次刑事庭會議決議參照）。
  (三)刑法第55條牽連犯之規定業於94年2月2日修正公布刪除，此
    刪除雖非犯罪構成要件之變更，但顯已影響行為人刑罰之法
    律效果，仍屬法律有變更，經比較新、舊法結果，仍以行為
    時法即舊法論以牽連犯較有利於被告己○○。
  (四)本院經綜合比較上開法律變更之情形，以94年2月2日修正公
    布前之規定對於被告較為有利，依據修正後刑法第2條第1項
    前段之規定，即應適用修正前之上開刑法規定。
四、論罪科刑：
  (一)按在支票背面偽造某人之署押，以為背書，其偽造支票背書
    ，在票據法上係表示對支票負擔保責任之意思，為法律規定
    之文書，並非依習慣表示一定用意之證明，而其此項行為，
    足以生損害於他人，故應成立偽造私文書罪。又被告己○○
    利用不知情之刻印人員偽造「戊○○」、「丁○○○」之印
    章各1枚，在如附表一所示之支票背面偽蓋其印文表示對支
    票負擔保責任，並向告訴人乙○○提出而行使之，以此詐術
    使告訴人乙○○誤以為被告己○○所持交以擔保債務之如附
    表一所示之票據均已獲背書人之擔保，而同意借款予被告己○○，自足生損害於被害人戊○○、丁○○○及告訴人乙○○。
  (二)核被告己○○所為，係犯刑法第216條、第210條之行使偽造
    私文書罪及同法第339條第1項之詐欺取財罪。被告己○○其
    偽刻印章、偽造印文，均為偽造私文書之階段行為，而偽造
    私文書之低度行為，應為行使偽造私文書之高度行為所吸收
    ，均不另論罪。又被告己○○利用不知情之刻印人員偽刻「
    戊○○」、「丁○○○」之印章各1枚，並利用不知情之被
    告甲○○簽發如附表一所示之支票，持交予告訴人乙○○，
    均屬間接正犯。被告己○○於附表一所示之時間往前回溯各
    2個月之某不詳時間，多次行使偽造私文書及詐欺取財之犯
    行，各均時間緊接，所犯方法相同，觸犯構成要件相同之罪
    名，顯係各基於概括犯意為之，應依廢止前刑法第56條之連
    續犯規定，各論以1罪，並依法加重其刑。另被告己○○所
    犯上開行使偽造私文書、詐欺取財罪，有手段目的之關係，
    為牽連犯，應依廢止前刑法第55條後段規定，從一重之連續
    行使偽造私文書罪論處。
  (三)原審因而予以論罪科刑，固非無見。惟查，被告己○○偽刻
    「戊○○」、「丁○○○」之印章於附表一所示之支票背面
    背書，以此方式施用詐術取信於告訴人乙○○，使乙○○陷
    於錯誤，而借款予己○○一節，已足以構成詐欺取財之犯行
    ，原審援引最高法院88年度臺上字第2526號判決（應係引用
    最高法院62年2月26日第1次刑事庭庭長會議決議文，惟該決
    議業經列為不再供參考），認以支票持以為借款之新債清償
    之用者，該詐借款項即為行使偽造有價證券以外之另一行為
    ，應以牽連觸犯之行使偽造有價證券及詐欺兩罪論處，將本
    件擬為以行使偽造有價證券作為新債清償，實則本件係偽造
    背書（署押）之偽造私文書，該背書之支票仍屬真正，並非
    偽造之有價證券，原審此部分似有引喻失義之嫌，尚有未洽
    。被告上訴執前揭辯詞否認有詐欺取財之犯行，並認本件與
    本院96年度上訴字第2404號確定判決為同一案件云云，雖均
    無理由，惟原判決既有上開可議之處，即屬無可維持，自應
    由本院予以撤銷改判。爰審酌被告己○○自80年起，前後有
    3次詐欺、偽造文書、1次背信、1次侵占之犯罪紀錄，有被
    告己○○之本院被告前案紀錄表附卷可考，雖均不構成累犯
    ，但足徵其素行不佳，於本案犯罪後，飾詞卸責，鑽營法律
    ，圖謀利用刑罰制度以免除己罪，無端造成被害人戊○○、
    丁○○○之困擾，且致告訴人乙○○生有財產上之損害，至
    今仍未與告訴人乙○○達成和解賠償損失、犯後僅坦承偽造
    私文書之犯行，態度難謂良好、及其生活狀況與智識程度等
    一切情狀，量處如主文第2項所示之刑。又被告己○○上開
    犯行，犯罪時間均係在96年4月24日以前，且非中華民國96
    年罪犯減刑條例第3條第1項所定不予減刑之罪，合於96年7
    月16日施行之中華民國九十六年罪犯減刑條例規定之減刑條
    件，則依該條例第2條第1項第3款、第7條之減刑規定，減其
    宣告刑2分之1如主文所示。另被告己○○所偽刻之「戊○○
    」、「丁○○○」之印章各1枚（未扣案）及在附表一編號1
    至16所示之支票背面偽造之「戊○○」、「丁○○○」之印
    文各1枚（總計「戊○○」、「丁○○○」各16枚印文），
    均應依刑法第219條規定宣告沒收。
五、被告己○○不另為無罪之諭知部分：
  (一)公訴意旨認被告己○○就附表二所示之發票人甲○○、發票
    日95年2月15日，票號JC0000000號及票面金額12萬元之支票
    1紙，亦有以偽刻之「戊○○」、「丁○○○」印章，偽蓋
    在該支票背面之行使偽造私文書及詐欺取財之犯行。
  (二)惟查：附表二之支票背面因未有被害人戊○○、丁○○○等
    人之印文，故非偽造背書人之支票，有該紙支票正、反面影
    本附卷可參（見上開偵查卷第14頁），此外，復據證人即告
    訴人乙○○於原審法院審理時結證稱：附表二之支票係被告
    己○○持交以繳交其所經營之名為互助會之6期會款，並非
    作為借款之擔保等語綦詳（見原審卷(二)第21頁），從而，自
    難謂被告己○○持交附表二之支票予告訴人乙○○，有何行
    使偽造私文書及詐欺取財之犯行，公訴人就此應屬誤會，原
    應就此為被告己○○無罪之宣告，然因公訴人針對於此認與
    被告己○○前開有罪之部分，具有連續犯、牽連犯之裁判上
    一罪關係，爰不另為無罪之諭知。
乙、上訴駁回部分（即被告甲○○無罪部分）：
一、公訴意旨略以：被告甲○○與被告己○○原係夫妻，基於意
    圖為自己不法所有之概括犯意聯絡，於94年12月間，在告訴
    人乙○○位於新竹縣竹東鎮○○街439巷11弄6號之居所，共
    同以被告甲○○所簽發帳號000000000、000000000號，付款
    人為臺灣土地銀行古亭分行、華南商業銀行敦化分行如附表
    所示之支票17紙，並偽刻不知情之被害人己○○父戊○○及
    母丁○○○印章，連續盜蓋於上開支票背面背書而偽造私文
    書，用以取信於告訴人乙○○，致其陷於錯誤，而分別出借
    如附表一、二所示票面金額同額之金額，總計274萬6,720元
    。嗣因如附表一、二所示之支票經提示遭到退票，且詢之被
    害人戊○○及丁○○○均否認背書，且被告甲○○、己○○
    均逃匿無蹤，始知上情。因認被告甲○○亦涉犯有刑法第21
    0條、第216條之行使偽造私文書及同法第339條第1項之詐欺
    取財罪等語。
二、按犯罪事實應依證據認定之，無證據不得認定犯罪事實，又
    不能證明被告犯罪者，應諭知無罪之判決，刑事訴訟法第15
    4條第2項、第301條第1項分別定有明文。又事實之認定，應
    憑證據，如未能發現相當證據，或證據不足以證明，自不能
    以推測或擬制之方法，以為裁判基礎（最高法院著有40年度
    臺上字第86號判例參照）。再告訴人之告訴，本以使被告受
    刑事訴追為目的，故其陳述是否與事實相符，自應調查其他
    證據，以資審認，苟其所為攻擊之詞，尚有瑕疵，則在此瑕
    疵未予究明以前，即不能遽採為斷罪之基礎（最高法院著有
    69年度臺上字第1531號判例參照）。另按認定犯罪事實，所
    憑之證據，雖不以直接證據為限，間接證據亦包括在內，然
    無論直接或間接證據，其為訴訟上之證明，須於通常一般之
    人均不致於有所懷疑，而得確信其為真實之程度者，始得據
    之為有罪之認定，倘其證明尚未達到此一程度，而有合理性
    懷疑之存在時，即無從為有罪之認定，此亦有最高法院76年
    度臺上字第4986號判例可資參照。復按刑法第339條第1項之
    詐欺取財罪，係以意圖為自己或第三人不法之所有，以詐術
    使人陷於錯誤，將本人或第三人之物交付為構成要件。是刑
    法上之詐欺取財罪，除行為人主觀上有為自己或第三人不法
    之所有之意圖外，於客觀上，必以行為人有施用詐術為必要
    ，如未使用詐術使人陷於錯誤，自不得以詐欺取財罪相繩。
    所謂以詐術使人交付，必係被詐欺人因其詐術而陷於錯誤，
    始為相當，若其所用方法，不能認為詐術，亦不致使人陷於
    錯誤，即不構成本罪（最高法院61年臺上字第3099號、76年
    臺上字第4986號、46年臺上字第260號判例意旨參照）。
三、訊據被告甲○○堅詞否認有何行使偽造私文書、詐欺取財之
    犯行，辯稱：她與被告己○○曾有夫妻關係，因被告己○○
    做生意要向告訴人乙○○借錢，且被告己○○曾被退票，所
    以就將自己的支票都交由被告己○○使用，並且在告訴人乙○○之住處開立支票，由本人在支票正面蓋上「甲○○」之
    印文，至於支票背面之「戊○○」、「丁○○○」等印文並
    不是她所蓋立，而係由被告己○○所蓋立的，她曾經有向被
    告己○○問過其父母是否知情，被告己○○說父母知道，伊
    便沒有懷疑被告己○○用其父母名義背書，而她平常很少與
    己○○之父母相處，所以亦沒有直接問過被告己○○之父母
    ，在借款時，告訴人乙○○會告訴他們支票內容怎麼寫，再
    由她或被告己○○其中1人填寫，但背書章則是都由被告己○○蓋的，至於借款時，除了有1次是她1個人單獨去過外，
    其餘都是與被告己○○同行，並且由被告己○○與告訴人乙○○談，而她單獨去借款的那1次，亦是由被告己○○先蓋
    好背書章，她在到場書寫、用印其他部分；而她印象中，在
    向告訴人乙○○借錢時，告訴人乙○○有要求不動產之影印
    本及背書，被告己○○答應後就提出被告己○○苗栗家的房
    屋權狀並在支票背面蓋被告己○○父母的章做背書，所以她
    對於被告己○○有其父母即「戊○○」、「丁○○○」之印
    章一事亦知情，至於軋支票之事情則是都由被告己○○在管
    ，但據她所知被告己○○有時候會跟告訴人乙○○借錢軋票
    ，有時候則被告己○○自己有錢去軋票，她不懂被告己○○
    生意上面的事情就很少過問，只因曾是被告己○○的妻子，
    就用她的名義，簽發支票讓被告己○○作生意上的周轉，讓
    被告己○○可以借錢等語（見95年度他字第2053號偵查卷第
    46、47、97頁，原審卷(一)第58至60頁，原審卷(二)第25、26、
    100、124至142頁）。經查：
  (一)告訴人乙○○於檢察事務官詢問及原審法院審理時固指訴稱
    ：他認識被告甲○○已有3、4年了，因被告己○○借錢時被
    告甲○○都有一起來，所以他與被告己○○在商談借款及背
    書事情的時候，被告甲○○也在場，聽的清清楚楚，而被告
    己○○係以開立被告甲○○之支票方式借款，但是係被告甲○○在他住所當場開立支票，所以支票上之筆跡是被告甲○○之筆跡，且被告甲○○曾自其皮包內取出「戊○○」及「
    丁○○○」之印章，而他亦曾經將現金匯入被告甲○○之戶
    頭，況被告己○○與甲○○曾是夫妻，所以被告甲○○對於
    被告己○○盜刻「戊○○」及「丁○○○」之印章以及在本
    件支票背面上蓋用「戊○○」及「丁○○○」之印文等情應
    知情等語（見95年度他字第2053號偵查卷第49頁，原審卷(二)
    第6至25、103、104、142頁）。
  (二)然據告訴人乙○○上開指稱各節，並無證據足認被告甲○○
    就被告己○○偽刻「戊○○」、「丁○○○」之印章及蓋印
    於被告甲○○為發票人之支票背面背書人欄，並未於事先徵
    得被害人戊○○、丁○○○之同意等情，均屬知悉，先予敘
    明，此外，本案據被告己○○於檢察事務官詢問及原審法院
    準備、審理時證稱：伊與被告甲○○曾是夫妻，因於91年6
    月起向告訴人乙○○借款，且同時向告訴人乙○○標會，而
    當時就借用其配偶即被告甲○○所有之支票，又因告訴人乙○○要求伊提出其父母的背書做為擔保，但伊父母已經70多
    歲了可能聽不懂，且伊急著要，所以並沒有告訴他們，就先
    找刻印店刻「戊○○」及「丁○○○」之印章後，然後在本
    件支票背面上蓋用「戊○○」及「丁○○○」之印文，而被
    告甲○○雖有看見伊在支票背面蓋上「戊○○」及「丁○○○」之印文，但被告甲○○在伊第1次刻「戊○○」及「丁○○○」之印章的時候即有向伊問過其父母是否同意背書，
    伊當時告訴被告甲○○說其父母有同意，況被告甲○○與其
    父母關係不是很好，也沒有住在一起，平常沒有什麼聯絡，
    所以被告甲○○對於伊未經其父母同意而盜刻「戊○○」及
    「丁○○○」之印章並不知情，至於期間有1次借款時伊雖
    沒有去，係由被告甲○○代替伊，但被告甲○○所拿支票後
    面背書之「戊○○」及「丁○○○」之印文係伊預先就蓋好
    了，又被告甲○○雖一同與伊前去向告訴人乙○○借款，但
    被告甲○○一直在家裡寫小說或在友人公司做企劃及文宣，
    並沒有參與伊公司之財務、業務等工作，亦不太管伊生意上
    面的事情等語明確（見95年度他字第2053號偵查卷第40、96
    、98頁，原審卷(一)第48、49、58、59頁，原審卷(二)第25、11
    3至140頁）。
  (三)況本案據告訴人乙○○之指稱，堪認向告訴人乙○○借款之
    人應係被告己○○，被告甲○○陪同出席並簽發支票，係因
    擔保借款，被告甲○○既已自任為本件票據之發票人，已須
    就被告己○○對告訴人乙○○之借款債務，負起票據之最終
    清償責任，不因該支票之背面是否有「戊○○」、「丁○○○」2人之背書而得減免其應負之票據責任，則被告甲○○
    實無須另行以偽刻「戊○○」、「丁○○○」之印章，復偽
    造「戊○○」、「丁○○○」印文於其所簽發之票據背面；
    再者，被害人戊○○、丁○○○係被告己○○之父母，被告
    甲○○婚後並未與之同住，被告己○○與告訴人乙○○之借
    款關係、金錢往來持續2、3年之久，由被告甲○○所簽發之
    票據，分別在被告己○○歷次借貸往來中，均如期兌現，並
    未有跳票之情形下，被告甲○○根本無由懷疑支票背書之真
    偽，本案復無證據證明被告甲○○有明知被告己○○偽刻、
    偽造被害人戊○○、丁○○○印章、印文之情事，自難認被
    告甲○○有與被告己○○共同行使偽造私文書及施行詐術使
    告訴人乙○○陷於錯誤之犯行。
  (四)本件公訴人之指訴既有疑竇，自不宜僅憑有瑕疵之指述而為
    被告甲○○有罪判斷之基礎，按諸首揭說明，並基於罪疑為
    輕之原則，自應為被告甲○○有利之認定。此外，復查無其
    他任何積極證據，足以證明被告甲○○涉犯行使偽造私文書
    及詐欺取財之罪名，原審因而為被告甲○○無罪之判決，核
    無不合，檢察官上訴仍認被告甲○○有明知被告己○○偽刻
    、偽造被害人戊○○、丁○○○印章、印文之情事等語，指
    摘原判決不當，為無理由，應予駁回。
據上論斷，應依刑事訴訟法第369條第1項前段、第364條、第299
條第1項前段、第368條，刑法第2條第1項前段、修正前刑法第56
條、刑法第216條、第210條、第339條第1項、修正前刑法第55條
後段，刑法施行法第1條之1，中華民國九十六年罪犯減刑條例第
2條第1項第3款、第7條，判決如主文。
本案經檢察官劉斐玲到庭執行職務。
中    華    民    國    97    年    5     月    14    日
                  刑事第十一庭審判長法  官  張連財
                                    法  官  楊照男
                                    法  官  洪光燦
以上正本證明與原本無異。
如不服本判決，應於收受送達後10日內向本院提出上訴書狀，其
未敘述上訴之理由者並得於提起上訴後10日內向本院補提理由書
（均須按他造當事人之人數附繕本）。
                                    書記官  駱麗君
中    華    民    國    97    年    5     月    14    日
附錄：本案論罪科刑法條全文
刑法第210條
偽造、變造私文書，足以生損害於公眾或他人者，處5年以下有
期徒刑。
刑法第216條
行使第210條至第215條之文書者，依偽造、變造文書或登載不實
事項或使登載不實事項之規定處斷。
刑法第339條
意圖為自己或第三人不法之所有，以詐術使人將本人或第三人之
物交付者，處5年以下有期徒刑、拘役或科或併科1千元以下罰金
。
以前項方法得財產上不法之利益或使第三人得之者，亦同。
前二項之未遂犯罰之。
附表一：
┌──┬───────┬──────┬───────┬────────┐
│編號│支  票  號  碼│票 面 金 額 │發  票  日  期│備        註    │
├──┼───────┼──────┼───────┼────────┤
│1   │BI0000000號   │16萬元      │95年3月21日   │背面偽造有「劉家│
│    │              │            │              │均」、「丁○○○│
│    │              │            │              │」之印文各1枚   │
├──┼───────┼──────┼───────┼────────┤
│2   │BI0000000號   │16萬元      │95年2月20日   │同上            │
├──┼───────┼──────┼───────┼────────┤
│3   │BI0000000號   │16萬元      │95年3月16日   │同上            │
├──┼───────┼──────┼───────┼────────┤
│4   │BI0000000號   │16萬元      │95年3月15日   │同上            │
├──┼───────┼──────┼───────┼────────┤
│5   │BI0000000號   │16萬元      │95年3月14日   │同上            │
├──┼───────┼──────┼───────┼────────┤
│6   │BI0000000號   │16萬元      │95年3月6日    │同上            │
├──┼───────┼──────┼───────┼────────┤
│7   │BI0000000號   │16萬元      │95年3月8日    │同上            │
├──┼───────┼──────┼───────┼────────┤
│8   │BI0000000號   │16萬元      │95年3月9日    │同上            │
├──┼───────┼──────┼───────┼────────┤
│9   │BI0000000號   │16萬元      │95年3月7日    │同上            │
├──┼───────┼──────┼───────┼────────┤
│10  │BI0000000號   │16萬元      │95年3月13日   │同上            │
├──┼───────┼──────┼───────┼────────┤
│11  │BI0000000號   │22萬6,720元 │95年1月20日   │同上            │
├──┼───────┼──────┼───────┼────────┤
│12  │BI0000000號   │16萬元      │95年3月23日   │同上            │
├──┼───────┼──────┼───────┼────────┤
│13  │BI0000000號   │16萬元      │95年3月22日   │同上            │
├──┼───────┼──────┼───────┼────────┤
│14  │BI0000000號   │16萬元      │95年3月27日   │同上            │
├──┼───────┼──────┼───────┼────────┤
│15  │BI0000000號   │16萬元      │95年3月28日   │同上            │
├──┼───────┼──────┼───────┼────────┤
│16  │BI0000000號   │16萬元      │95年3月29日   │同上            │
├──┴───────┴──────┴───────┴────────┤
│總計262萬6,720元。                                                  │
└──────────────────────────────────┘
附表二：
┌──────┬────┬──────┬───────────────┐
│支票號碼    │票面金額│發票日      │備註                          │
├──────┼────┼──────┼───────────────┤
│JC0000000號 │12萬元  │95年2月15日 │背面並無偽造之「戊○○」、劉邱│
│            │        │            │鳳嬌」之印文                  │
└──────┴────┴──────┴───────────────┘


司法院資訊處製作；財團法人民間司法改革基金會備份。
